臺灣高等法院高雄分院刑事判決　　　　 94年度上訴字第802號
上　訴　人
即　被　告　乙○○
指定辯護人　本院公設辯護人李佩娟
上列上訴人因強盜等案件，不服臺灣高雄地方法院94年度訴字第
927 號中華民國94年5 月13日第一審判決（起訴案號：臺灣高雄
地方法院檢察署94年度偵字第2535號），提起上訴，本院判決如
下：
     主  文
上訴駁回。
     事  實
一、乙○○前曾犯違反肅清煙毒條例罪，經台灣高雄地方法院判
    處有期徒刑1 年6 月（不構成累犯），復意圖為自己不法之
    所有，於民國94年1 月30日上午10時30分許，戴上半罩式黑
    色安全帽、口罩及手套，以蔽人耳目，無故侵入甲○○位於
    高雄縣燕巢鄉○○村○○路148 號之住處（無故侵入住宅部
    分，業據檢察官撤回該部分起訴），竊得甲○○所有之夏普
    牌數位攝影機1 台、三星牌數位相機1 台、18K 金戒指1 枚
    及零錢新台幣（下同）150 元後，將之藏放於其穿著之外套
    口袋內，於下樓離去之際，適為上樓查看之甲○○在1 、2
    樓之樓梯間發覺後予以攔阻並擬上前逮捕，乙○○見狀為脫
    免逮捕，竟在樓梯間起腳將甲○○踢至樓下，而當場對甲○
    ○施以強暴，致甲○○受有右踝部扭傷之傷害。甲○○負傷
    仍奮力由後抱住乙○○脖子，致其無法掙脫，嗣經附近趕來
    之鄰居及甲○○合力制伏並予當場逮獲。
二、案經甲○○訴由高雄縣政府警察局岡山分局報請臺灣高雄地
    方法院檢察署檢察官偵查起訴。
    理  由
一、訊據上訴人即被告乙○○（下稱被告）固坦承有侵入被害人
    即告訴人甲○○上開住處竊取前開財物之事實，惟矢口否認
    有何為脫免逮捕而當場施以強暴手段，即以腳踢告訴人下樓
    之準強盜情事，辯稱：伊竊得財物下樓後，在樓梯間碰到告
    訴人，因伊從2 樓下來要逃跑，告訴人從樓下上來，結果2
    人就發生碰撞一起跌下樓來，並無以腳踢告訴人下樓，伊當
    時並有受傷云云。經查：
（一）被告於上揭時地侵入告訴人住處，竊取告訴人所有之夏普
      牌數位攝影機1 台、三星牌數位相機1 台、18K 金戒指1
      枚及零錢150 元乙節，業經被告於原審及本院審理時供承
      在卷，核與告訴人指訴之情節相符，並有扣押物品目錄表
      1 份及查獲現場照片8 張在卷可憑，此部分之事實堪予認
      定。
（二）被告於竊取上開財物得手後於下樓之際，為脫免逮捕而當
      場施以強暴，一腳將告訴人踢下樓，致其受有右踝部扭傷
      之情，業據證人即告訴人於原審審理時到庭證稱：「我從
      樓上下來的時候發現我家的鐵門已經被打開一半，我覺得
      奇怪，之後我就在客廳看電視，後來發現樓上的吵雜聲，
      於是我就上樓去查看，就在1 樓要到2 樓的樓梯間看到嫌
      犯（即被告），我第一個反應就是要抓他，他當時頭帶安
      全帽、口罩、手套，我伸手去抓他的時候，連他的身體都
      還沒有碰到，就被他從樓上一腳踢下來。」、「（問：你
      在樓梯間看到被告，是否你在下面，被告在上面？你的頭
      在歹徒的何位置？）是的，我的頭應該是在歹徒的腹部地
      方，他踢到我的肩膀。」「（問：為何你的診斷證明書，
      腳踝的地方有受傷？）因為他從樓上把我踢下來，我跌下
      來的時候，我的腳因為著力點不對所以有受傷。「（根據
      你所描述的位置，互徒應該不會踢到你的肩膀？）為什麼
      不會，樓梯有斜度。」「（問：剛剛所謂用腳踢是何種情
      形？）我剛要出手去抓他，他就抬起腳來踢我了。」「（
      問：用腳掌踢你還是膝蓋？）用腳尖踢我。」等語（見原
      審卷第56至61頁），告訴人與被告素無仇隙，應無設詞誣
      陷之必要，其證詞應堪信為真實。而告訴人因遭被告踢下
      樓受有右踝部扭傷，並有財團法人義大醫院診斷證明書1
      紙在卷可稽，足認被告確有為脫免逮捕，而以腳踢告訴人
      下樓致其受傷，對之施以強暴之準強盜犯行無訛。
（三）雖被告對此辯稱：伊當時在樓梯間是要閃過告訴人而跳過
      去，所以2 人碰撞在一起，一起跌到樓下云云。惟查：告
      訴人住處1 、2 樓之樓梯間甚為狹窄，客觀上被告必須排
      開告訴人始可下樓離去等情，業據告訴人於原審審理時證
      稱：「（被告是否要踢開你他才有辦法下樓？）是的。」
      「（是否有因為歹徒從樓上往下衝的時候，來不及煞住？
      ）不是。」等語明確，衡情被告於竊盜得手後於下樓逃離
      現場之際，於樓梯間突遇到告訴人出手欲加以逮捕，為脫
      免逮捕，在該空間狹窄之樓梯間，自難於未施用暴力之情
      形下即能輕易避開告訴人，再者，被告係以腳尖踢到告訴
      人，並非膝蓋，已如前述，是被告所辯未以腳踢告訴人下
      樓，未對其施以強暴行為云云，應係事後避重就輕之詞，
      難以採信。至被告案發當時雖亦有腳踝扭傷乙情，有被告
      入所時之身體檢查表在卷可按，惟諒係其於下樓離去之際
      ，為掙脫告訴人之逮捕所致，尚難為被告有利之解釋。
（四）按刑法第329 條準強盜罪之所謂「施強暴或脅迫」，只須
      有此行為即足，並不以致使被害人不能抗拒為必要。此與
      強盜罪係以強暴、脅迫等手段，致使被害人不能抗拒為構
      成要件者不同（最高法院91年度台上字第3746號判決意旨
      參考）。本件被告於竊得財物後，為脫免逮捕而以腳踢告
      訴人下樓，對告訴人當場施以強暴行為，雖被告最終仍為
      告訴人等合力制伏逮捕，未致使告訴人處於不能抗拒狀態
      ，亦不能解免其施以強暴之犯行，附此敘明。
（五）綜上所述，足見被告所辯顯係卸責之詞，不足採信。本件
      事證明確，被告準強盜犯行，堪予認定。
二、按竊盜或搶奪，因防護贓物、脫免逮捕或湮滅罪證，而當場
    施以強暴、脅迫者，即以強盜論。本件被告於告訴人住處樓
    上竊盜得手後，於下樓離去之際，為脫免逮捕，而當場對告
    訴人施以強暴行為，即以腳踢告訴人下樓，巳如前述，合於
    準強盜之當場為強暴之要件。核其所為，係犯刑法第329 條
    之準強盜罪，應依同法第328 條第1 項處斷。
（一）按刑法第329 條準強盜罪本以強暴、脅迫為構成要件，其
      因而致人普通傷害，乃強暴、脅迫之當然結果，除另有犯
      傷害罪之故意外，仍只成立該條之罪，無同法第277 條第
      1 項之適用（最高法院30年度上字第3701號判例意旨參考
      ）。是被告於脫免逮捕時，當場對告訴人施以暴力，告訴
      人雖因此受有上開右踝部扭傷之傷害，惟此傷害為被告施
      強暴行為整體過程所生之當然結果，尚難認被告另具傷害
      故意，故不另論傷害罪，公訴意旨認被告另犯普通傷害罪
      嫌，且與準強盜罪有想像競合犯關係，尚有未洽。
（二）另被告無故侵入告訴人前開住宅部分，涉犯刑法第306 條
      第1 項之罪，因檢察官業於原審審理中撤回該部分起訴，
      有部分撤回起訴書附卷可稽，爰不予論列。
（三）又起訴事實認告訴人被踢下樓後，以雙手撲上前抱住被告
      身體，被告竟再以手揮拳擊中告訴人之口、鼻，雙方倒臥
      在地上扭打，此部分亦為被告之強暴行為云云。惟查：告
      訴人係自後面抱住被告脖子時，被告於掙脫時，手肘雖有
      撞到告訴人之嘴角，但被告沒辦法轉身攻擊告訴人，且２
      人並沒有在地上扭打等情，業據告訴人於原審審理時陳明
      在卷，是以被告於掙脫時手肘雖有撞到告訴人之嘴角（依
      告訴人之診斷證明書所示，並未成傷），然此乃被告於掙
      扎中之本能反應，並非主動攻擊告訴人，尚難認有積極之
      強暴行為，故被告此部分行為尚與準強盜所規範之強暴行
      為有間。
三、原審認被告罪證明確，因而適用刑法第329 條、第328 條第
    1 項之規定，並審酌被告素有不良，不思以正途獲取錢財，
    竟侵入告訴人住處行竊，經告訴人發覺後未立即悔改認錯，
    為脫免逮捕，竟對告訴人施以強暴行為，危害社會治安非輕
    ，惟犯後坦承部分犯行，且所竊得之財物價值非鉅等一切情
    狀，量處有期徒刑5 年2 月。另說明被告於行竊時所戴之安
    全帽、口罩及手套，雖係被告所有供竊盜所用，然均未扣案
    ，為免日後執行之困難，爰不予宣告沒收。其認事用法，核
    無不合，量刑亦屬允當。被告上訴意旨否認準強盜部分之犯
    罪，指摘原判決不當，並無理由，應予駁回。
四、據上論斷，應依刑事訴訟法第368條，判決如主文。
本案經檢察官許月雲到庭執行職務。
中　　華　　民　　國　　94　　年　　7 　　月　　29　　日
            刑事第五庭    審判長法  官  曾永宗
                                法  官  邱永貴
                                法  官  陳明富
以上正本證明與原本無異。
如不服本判決應於收受本判決後10日內向本院提出上訴書狀，其
未敘述上訴理由者，並得於提起上訴後10日內向本院補提理由書
狀（均須按他造當事人之人數附繕本）「切勿逕送上級法院」。
中　　華　　民　　國　　94　　年　　7 　　月　　29　　日
                                書記官  張宗芳
附錄本判決論罪科刑法條：
刑法第329 條
竊盜或搶奪，因防護贓物、脫免逮捕或湮滅罪證，而當場施以強
暴脅迫者，以強盜論。
刑法第328 條
意圖為自己或第3 人不法之所有，以強暴、脅迫、藥劑、催眠術
或他法，至使不能抗拒，而取他人之物或使其交付者，為強盜罪
，處5 年以上有期徒刑。
以前項方法得財產上不法之利益或使第3人得之者，亦同。
犯強盜罪因而致人於死者，處死刑、無期徒刑或10年以上有期徒
刑；致重傷者，處無期徒刑或7 年以上有期徒刑。
第1 項及第2 項之未遂犯罰之。
預備犯強盜罪者，處1 年以下有期徒刑、拘役或3 千元以下罰金
。
